【裁判字號】    98,上易,240
【裁判日期】    980311
【裁判案由】    詐欺
【裁判全文】
臺灣高等法院臺中分院刑事判決         98年度上易字第240號
上  訴  人  臺灣臺中地方法院檢察署檢察官
被      告  戊○○
上列上訴人因被告詐欺案件，不服臺灣臺中地方法院97年度易字
第4034號，中華民國97年12月23日第一審判決（起訴案號：臺灣
臺中地方法院檢察署97年度偵字第436 號），提起上訴，本院判
決如下：
    主  文
上訴駁回。
    理  由
一、公訴意旨略以：被告戊○○與丁○○（由臺灣臺中地方法院
    檢察署檢察官另行偵辦中）基於意圖為自己不法所有之不確
    定犯意聯絡而參與詐欺集團，先由被告戊○○及丁○○向不
    知情之甲○○商借其所申辦之三信商業銀行帳號0000000000
    號帳戶（下稱系爭帳戶）之提款卡；復由上開詐欺集團成員
    ，於民國96年 9月28日，以網路聯絡被害人丙○○並向其詐
    稱：若欲購買網路購物貨品，請立即匯款至上開帳戶云云，
    被害人丙○○因而陷於錯誤，遂於同日23時許，以提款機匯
    款之方式，匯款新臺幣（下同） 8,350元至甲○○上開帳戶
    ；上開詐欺集團成員得手後，隨即再由被告戊○○及丁○○
    承上開犯意聯絡，向甲○○謊稱上開帳戶提款卡遭提款機沒
    收，請甲○○協助將上開帳戶內款項領出；並由被告戊○○
    協同甲○○前往臨櫃提領 8,500元，甲○○將上開款項交予
    被告戊○○，復由被告戊○○轉交予丁○○，旋經警循線查
    獲；因認被告戊○○涉犯刑法第339條第1項之詐欺取財罪嫌
    。
二、按犯罪事實應依證據認定之，無證據不得認定犯罪事實。又
    不能證明被告犯罪者，應諭知無罪之判決，刑事訴訟法第15
    4條第2項、第301條第1項分別定有明文。又認定不利於被告
    之事實，須依積極證據，苟積極證據不足為不利於被告事實
    之認定時，即應為有利於被告之認定，更不必有何有利之證
    據。另按事實之認定，應憑證據，如未能發現相當證據，或
    證據不足以證明，自不能以推測或擬制之方法，以為裁判基
    礎；又認定犯罪事實，所憑之證據，雖不以直接證據為限，
    間接證據亦包括在內，然無論直接或間接證據，其為訴訟上
    之證明，須於通常一般之人均不致於有所懷疑，而得確信其
    為真實之程度者，始得據之為有罪之認定，倘其證明尚未達
    到此一程度，而有合理性懷疑之存在時，即無從為有罪之認
    定，最高法院30年上字第 816號判例、40年台上字第86號判
    例、30年上字第1831號判例、76年台上字第4986號判例分別
    著有明文可資參照；又刑事訴訟法第 161條已於91年2月8日
    修正公布，其第 1項規定：檢察官就被告犯罪事實，應負舉
    證責任，並指出證明之方法。因此，檢察官對於起訴之犯罪
    事實，應負提出證據及說服之實質舉證責任。倘其所提出之
    證據，不足為被告有罪之積極證明，或其指出證明之方法，
    無從說服法院以形成被告有罪之心證，基於無罪推定之原則
    ，自應為被告無罪判決之諭知，最高法院92年台上字第 128
    號判例參照。
三、公訴意旨認被告戊○○涉犯刑法第339條第1項之詐欺取財罪
    嫌，主要係以被告戊○○於偵查中自承有協同甲○○前往提
    領款項並填寫提款單、被害人丙○○之警詢指訴、證人甲○○於警詢及偵查中之證述及證人甲○○系爭帳戶之開戶基本
    資料及交易明細等為其論據。而檢察官上訴意旨略以：本件
    被告辯稱僅是陪同證人甲○○去銀行，當時甲○○在跟櫃臺
    小姐說話，所以才幫他寫提款單等語，惟被告所述提領款項
    之情節與證人甲○○所述差異甚多，且證人甲○○雖在偵查
    中已證述明確，被告所述既與證人差異甚多，且證人甲○○
    雖在偵查中已證述明確，被告所述既與證人差異甚多，仍應
    讓被告與證人有對質之機會，以求發現真實真相，另共同被
    告丁○○業經本署通緝到案，而證人甲○○於偵查中證稱：
    當日為丁○○與戊○○一起開車載伊到三信商業銀行南屯分
    行領前，丁○○在車上等，由戊○○陪同伊前往銀行領前等
    語。故就當日領錢情形為何，自有傳訊丁○○到庭證述查明
    之必要。本件詐欺之事實，原審有未盡調查之能事已甚明瞭
    ，自難認原判決妥適，請求撤銷原判決等語。
四、訊據被告戊○○堅決否認涉有詐欺取財犯行，辯稱：96年10
    月 2日當天伊剛好放假，並開伊姐姐的車子，甲○○就叫伊
    陪同去三信領錢，丁○○並沒有一同前往，且甲○○領完錢
    後所拿給伊的 4千元是要付房租的錢，因為在銀行時甲○○
    忙著與櫃檯小姐洽談提款卡申報遺失的事情，所以伊才幫甲○○填寫提款單上的日期及金額，但簽名是甲○○自己簽的
    ；伊並不知道丁○○有沒有跟甲○○借提款卡使用，當時伊
    與甲○○2人合租公寓居住，租金每月8千元，甲○○負擔一
    半，所以當天甲○○領了8千5百元後，才交給伊 4千元支付
    房租等語。經查：
（一）被害人丙○○因遭詐騙集團成員詐騙，而於96年 9月28日
      晚上11時許，匯款 8,350元至證人甲○○系爭帳戶內之事
      實，雖有被害人丙○○於警詢中之指述及其提出之合作金
      庫銀行帳簿及交易往來明細影本暨三信商業銀行股份有限
      公司96年10月25日三信銀業字第 9603105號函檢附證人甲○○系爭帳戶之開戶基本資料及交易往來明細在卷足稽，
      而堪認定，惟被害人丙○○所匯入系爭帳戶之款項於96年
      9 月28日旋即遭人以系爭帳戶之提款卡至中國信託商業銀
      行設置之ATM自動櫃員機提領8千元完畢，此有三信商業銀
      行股份有限公司97年7月14日三信銀管字第9702017號函、
      97年10月23日三信銀管字第 9703195號函附卷可參（見警
      卷第24至31頁、原審卷第10至13頁），而被告於96年 9月
      28日當天自21時53分32秒起至翌日10時15分 7秒止，均在
      臺中縣大里市○○路○段446-8號「湯姆熊歡樂世界」大里
      店上班，亦有該店於96年 9月份被告之「員工出勤刷卡明
      細表」乙紙在卷可考（見原審卷第28頁），是被害人丙○○匯入之款項並非被告本人或協同他人持提款卡提領乙情
      ，實堪認定。
（二）公訴人雖認證人甲○○上開系爭帳戶之提款卡係被告與其
      男友丁○○一同向證人甲○○所借用云云，惟：
    1.證人甲○○於警詢中證述：「（問：丁○○為何叫你提領
      你帳戶內的錢？）因為丁○○曾在本（96）年 9月底跟我
      說有朋友要匯錢給他，要向我借提款卡讓朋友匯錢進來，
      我當時就把三信商業銀行南屯分行帳號000-0000000000號
      的提款卡借給丁○○，但是隔天他就說我的提款卡因密碼
      輸入錯誤，被提款機沒收，要我向銀行辦理遺失，並向我
      借三信銀行的存摺，說要去刷看看朋友有沒有匯錢進來，
      我就把存摺借給丁○○，丁○○刷完後，告訴我說他朋友
      有匯錢進來了，要我拿存摺去幫他領錢，丁○○就跟他女
      朋友戊○○開車載我到三信商業銀行南屯分行，丁○○在
      車上等，由戊○○跟我一起到銀行領錢，戊○○填好提款
      單交給我去領，我記得領了大約7、8千元，之後我就把錢
      交給戊○○，戊○○上車後就拿給丁○○了。…（問：你
      三信商業銀行南屯分行之帳戶有無另外借予或販售給其他
      人使用？）除了曾借給丁○○之外，沒有借予或販售給其
      他人使用。」等語（見警卷第6至8頁）；於偵查中具結證
      稱：「（問：96年 9月是否曾前往三信商銀南屯分行，提
      領款項？）有。（問：該次準備提領多少錢？）8千5，寫
      單子。（問：你所要提領的8千5是不是你的錢？）不是，
      是丁○○跟我說，他朋友要匯錢給他，向我借卡片。（問
      ：丁○○共要你幫他提領幾次款項？）一次。（問：當時
      有誰與你一起前往提款？）丁○○、戊○○？（問：誰填
      寫提款單？）戊○○。（問：提款單上之金額是誰告訴戊○○？）是提款卡不見，用簿子去刷，看有沒有錢進來，
      我就照上面的金額提領。（問：是誰要戊○○填提款單？
      ）我。（問：本次提款有無成功？）有。（問：8千5現流
      向？）領出來後就給丁○○。（問：之前這帳戶 9月28日
      有一筆提款 8千元是誰提的？）我們就只過那一次而已，
      之前卡片就借給丁○○，應該是27日還是28日。」等語（
      見偵查卷第9至10頁）。
    2.又於本院審理時具結證稱：「（檢察官問：是誰先向你說
      借你的提款卡？）是丁○○。（檢察官問：在何地，丁○○向你說要借妳的提款卡？）在臺中市○○路我住的地方
      ，是在案發時的96年 9月間。（檢察官問：什麼理由？）
      他說有人要匯錢給他。（檢察官問：當時戊○○作何表示
      ？）她說看我自己的意思。（檢察官問：是否戊○○也以
      這樣的說詞要你借提款卡給丁○○？）她是說看我自己的
      意思要不要借給他。…檢察官問：你們去領錢時，戊○○
      、丁○○是否都有一起去？）對。（檢察官問：提款單是
      誰寫的？）是戊○○寫的。（檢察官問：是誰領走這個錢
      ？）我與戊○○一起去領的，領到之後我就拿給戊○○。
      （檢察官問：戊○○拿到後有再無拿給丁○○？）有。（
      檢察官問：戊○○在哪裡拿錢給丁○○？）在車上。…（
      審判長問：去銀行領錢時，你說丁○○與你們一起去，丁○○有無與你們一起進到銀行裡面去？）沒有。（審判長
      問：如何知道領出的錢，戊○○有將錢交給丁○○？）因
      為這些錢是丁○○說他的朋友要匯給他的，所以領出來的
      錢就是要給他的。（審判長問：你如何知道是這樣的？）
      因為當時我們都在車上。（審判長問：回到車上錢才交給
      丁○○？）我們回到車上，戊○○交給丁○○，當時我們
      都在車上。…（審判長問：你是說丁○○有向你借了提款
      卡，後來是丁○○向你說你的提款卡被提款機沒收？）是
      的，是丁○○本人向我說的。（審判長問：丁○○向你借
      提款卡，向你說提款卡被提款機沒收，這個事情，被告是
      否知道？）知道。（審判長問：為何戊○○知道？）因為
      當時我們都住在一起。（審判長問：住在一起不一定會知
      道，戊○○為何會知道？）她知道。（審判長問：戊○○
      是否有在場聽到？）事後知道。（審判長問：事後戊○○
      如何知道？）應該知道，丁○○應該有跟他講。（審判長
      問：是否你有聽到？）戊○○應該知道，不然怎麼會叫我
      再去辦一張提款卡。（審判長問：是誰叫你再去辦一張？
      ）丁○○。（審判長問：這樣被告戊○○為何會知道？）
      這樣，我想丁○○應該有跟被告講。…（審判長問：丁○○向你借提款卡時，你說有問過戊○○，當時他們二人是
      否都在場？）是丁○○向我借了提款卡之後，我另外打電
      話給戊○○。（審判長問：你打電話問戊○○時，丁○○
      是否在場？）丁○○在他的房間，我在我的房間打電話給
      戊○○。」等語（見本院卷第26至30頁），是依上證詞可
      知，向證人甲○○借用系爭帳戶之提款卡使用者應係丁○○一人，並非被告與丁○○一同向證人甲○○借用；又證
      人甲○○既僅將系爭帳戶之提款卡交付丁○○使用，而被
      告於96年9月28日晚上11時至12時均在上班中，即無可能
      與丁○○一同持提款卡至中國信託商業銀行之ATM提領款
      項。
（三）證人丁○○雖於本院審理時具結證稱：「（檢察官問：是
      誰向甲○○借三信商業銀行帳號0000000000號帳戶之提款
      卡？）這我不清楚。（檢察官問：你原來這個案子被臺灣
      臺中地方法院檢察署，該案的進行情形？）因為我沒有住
      在家裡，所以我才被通緝。（檢察官問：是否有到檢察官
      那裡應訊？）97年12月24日時有應訊，我現在已經撤緝了
      。（檢察官問：有人使用這提款卡的事情是否知道？）我
      不知道。…（檢察官問：戊○○與甲○○去提款時，你有
      無一起去？）沒有。…（審判長問：證人甲○○的帳戶有
      8350元，是否你領走的？）沒有。（審判長問：有無向證
      人甲○○借卡？）沒有。（審判長問：是否甲○○誣賴你
      丁○○？）沒有。（審判長問：如果沒有，為何證人甲○○要誣賴你？）這我不清楚。」等語（見本院卷第25至26
      頁、第29頁），惟證人甲○○自警詢迄至本院審理，均證
      稱係證人丁○○向其借提款卡，是被害人丙○○所匯入證
      人甲○○系爭帳戶內之款項，極有可能係證人丁○○以提
      款卡所提領，則證人丁○○於本院之證述，即係為脫免自
      己刑責之詞，尚不足採。
（四）被告戊○○雖確有與證人甲○○一同於96年10月 2日至三
      信商業銀行南屯分行，由被告戊○○填寫提款單後交由證
      人甲○○臨櫃提領現金 8,500元，然姑不論當時係如證人
      甲○○所證述，係被告與丁○○一同授意證人甲○○臨櫃
      提領款項，抑或如被告所辯伊僅是陪同證人甲○○提領款
      項後，拿取其中 4千元抵扣證人甲○○應負擔之房租，依
      系爭帳戶之交易明細顯示（見原審卷第12、13頁），被告
      與證人甲○○於96年10月2日臨櫃提領之8,500元，其主要
      資金來源係於96年9月29日有一筆8,350元自某郵局帳戶轉
      入之匯款，而該筆自郵局帳戶轉入之匯款是否即為詐騙集
      團詐騙其他被害人所取得之款項，依卷內現存證據尚不足
      以認定，是被告縱有協同證人甲○○提領該筆現金8,500
      元，亦難認係實施詐欺取財犯行之取財行為。
五、綜上所述，本件被害人丙○○雖因遭詐騙而於96年 9月28日
    晚上11時許，匯款8 ,350元至案外人甲○○系爭帳戶內，且
    於同日旋即遭人以提款卡領走，惟被告當時人既尚在「湯姆
    熊歡樂世界」大里店上班中，實難認被告有參與提領該筆詐
    欺款項之取財行為；又據證人甲○○之證述，向證人甲○○
    借用系爭帳戶提款卡使用者為丁○○，並非被告，是被害人
    丙○○所匯入證人甲○○系爭帳戶之款項，應極有可能為丁○○所提領，而與被告並無干係；縱然被告確有於96年10月
    2日與證人甲○○一同前往銀行臨櫃提領現金8,500元，因查
    無證據證明該筆款項亦係某被害人遭詐騙後所匯入之款項，
    則被告協同證人甲○○領款之行為，即與詐欺取財犯行無涉
    。此外，復查無其他積極證據足資認定被告有公訴人所指之
    詐欺取財犯行，揆諸首揭法條及裁判意旨，應認本件證據不
    足證明被告犯罪，原審諭知被告無罪並無不合。檢察官上訴
    仍以被告所述提領款項情節與證人甲○○所述差異甚多等語
    ，而指摘原判決不當，惟經本院傳喚證人甲○○、丁○○到
    庭作證後，仍無法證明被告戊○○確有公訴意旨所指詐欺犯
    行，且本件被害人丙○○所匯入之款項確非被告所提領，已
    如前述，檢察官上訴並無理由，應予駁回。
據上論斷，應依刑事訴訟法第368條，判決如主文。
本案經檢察官乙○○到庭執行職務。
中    華    民    國    98    年    3    月    11    日
            刑事第七庭    審判長法  官  林  榮  龍
                                法  官  江  錫  麟
                                法  官  張  惠  立
上列正本證明與原本無異。
不得上訴。
                                書記官  陳  慈  傳
中    華    民    國    98    年    3    月    13    日


司法院資訊處製作；財團法人民間司法改革基金會備份。
